最高法院民事判決　　　　　　　　　　　　　　　　八十八年度台上字第一三四號
　　上　訴　人　乙○○
　　被 上訴 人　甲○○
右當事人間請求返還價金事件，上訴人對於中華民國八十七年三月九日台灣高等法院
第二審更審判決（八十六年度上更(一)字第五八六號），提起上訴，本院判決如左：
    主  文
上訴駁回。
第三審訴訟費用由上訴人負擔。
    理  由
本件被上訴人主張：上訴人於民國八十四年九月間，在桃園縣桃園市○○路其所經營
之當舖，向伊表示上訴人之客戶楊宏德典當之車牌ＫＡ－七二八九號ＢＭＷ汽車一部
，已逾期未贖回係流當品，向伊兜售。嗣經雙方以新台幣（下同）一百十八萬元成交
，於八十四年九月九日成立買賣契約，約定以上訴人原積欠伊之三十萬元抵充價款，
伊另簽發票面金額八十八萬元之支票交與上訴人，以支付價金，上訴人同時將上開汽
車交付伊。因原車主楊宏德係以分期付款方式購買，兩造約定買賣後應繳納之車款，
仍由原車主繳交，至八十七年四月份辦理過戶手續，否則上訴人應退還伊車款一百十
八萬元。詎於八十五年九月十六日，因楊宏德未按期繳納分期付款，經原分期付款出
賣人聲請法院強制執行取回車輛，致伊喪失上開汽車，上訴人既係本件汽車之出賣人
，自應依約退還伊車款等情。爰依買賣契約之約定，求為命上訴人給付伊一百十八萬
元，及加計法定遲延利息之判決。
上訴人則以：被上訴人經由伊之介紹，與楊宏德就本件汽車成立買賣契約，因流當日
期尚未屆滿，伊並非所有權人，自無可能為出賣人。伊於楊宏德所簽署之切結書上簽
名，僅係擔任見證人。另楊宏德將買賣價金債權轉讓伊，被上訴人所給付之支票八十
八萬元始由伊收受，並由被上訴人以對伊之債權三十萬元抵充一部分價金。伊既非出
賣人，自無依買賣契約負還款之責任等語，資為抗辯。
原審依審理之結果，以﹕被上訴人主張，上訴人於八十四年九月間，在其經營之當舖
，將訴外人楊宏德典當之汽車一部，出賣與伊，約定至八十七年四月份辦理過戶手續
，如未能辦理過戶登記，上訴人應即返還汽車價金一百十八萬元。伊即以對上訴人之
債權卅萬元抵償一部分價金，另簽發八十八萬元之支票交與上訴人，上訴人同時將上
開汽車交付伊。至八十五年九月十六日，該汽車原始車主因楊宏德未繳納分期付款價
金，而聲請法院強制執行取回車輛等事實，上訴人除否認汽車之出賣人為上訴人外，
餘均不爭執，並有切結書及支票影本各一紙附卷可稽（一審卷七、十四頁）。另本件
汽車經原始車主高林實業股份有限公司聲請強制執行取回等情，亦據證人高立仁證述
明確（原審上字卷二七頁），堪認真實。被上訴人所提出之切結書記載：「茲因本人
有一部ＢＭＷ汽車，車牌號碼：ＫＡ七二八九，引擎號碼ＧＥ九一二三二號，本車尚
在分期貸款中，今將車出售給甲○○，而後一切分期款項仍由本人負責繳交，且若新
車主在使用期間，與貸款公司有任何糾葛時，本人願負一切責任，負責處理一切事宜
，並放棄先訴抗辯權。本車待貸款交清時，才行使過戶手續，空口無憑特立此切結書
為證。立切結書人：楊宏德，身份證字號Ｚ000000000。此車於八十七年四
月份辦理過戶手續，否則應退回車款一百十八萬元，車子亦應保持原狀退回給原車主
。見證人乙○○」（一審卷七頁）。由該訴外人楊宏德並非緊接在切結書內容之後簽
名而是相隔三空行再簽名觀之，被上訴人主張本件汽車買賣時楊宏德並非當場簽名，
堪予採信。按解釋意思表示，應探求當事人之真意，不得拘泥於所用之辭句，民法第
九十八條定有明文。本件契約使用切結書之名稱不用買賣契約書之名稱，足見被上訴
人所稱切結書本應由上訴人簽署，因見非上訴人簽立，感覺不妥，始要求上訴人再於
其後補載應由上訴人負責之字句一節，堪予採信。被上訴人另主張，伊與上訴人約定
本件買賣價金之一部分，由伊以對於上訴人之債權卅萬元抵充；另買賣價金支票八十
八萬元係由上訴人收取後向他人調現，標的物亦由上訴人交付伊。上訴人於楊宏德典
當汽車時，已交付所當款項與楊宏德，於出賣汽車後，上訴人未回收其已交與楊宏德
之款項等情，均為上訴人所不爭執，而前揭行為則屬通常買賣關係中應由出賣人所為
之行為。上訴人雖抗辯本件汽車買賣價金如何收取、轉交，買賣標的物汽車如何交付
，及汽車無法過戶時如何解決等各節，均由被上訴人與楊宏德約定云云，惟無法舉證
以實其說。另證人林清良亦到庭結證，系爭車輛是上訴人出售等語（原審更一字卷三
七頁），足認上訴人係居於出賣人地位為之。又依當票（原審上字卷四十頁、更一字
卷三一頁）所載原載流當日期為八十四年七月十一日事後再更改為十月十六日，應以
原記載較為可信，上訴人雖稱需典當後三個月再流當，然典當後多久流當非不得由當
事人約定，上訴人亦稱「當票上之記載是因典當人只要當一個月」（原審更一字卷三
八頁背面），況上訴人縱尚未取得車輛所有權仍非不得為出賣人。綜上所述，被上訴
人主張上訴人出賣汽車與伊一節，應認係真實，該買賣之汽車既已確定不能過戶與被
上訴人，則被上訴人依買賣契約之約定，請求上訴人依約返還已付之價金一百十八萬
元，及自起訴狀繕本送達翌日即八十五年十月三十一日起至清償日止按週年利率百分
之五計算之法定遲延利息，即屬有據，應予准許。爰將第一審所為被上訴人敗訴之判
決廢棄，改判如其聲明，經核於法並無違背。按當舖業管理規則第二十條第二項雖規
定，當舖業之滿當期限不得少於三個月，惟如有違反時，僅生主管機關得依同規則第
三十條第一項規定為警告或撤銷其營業許可執照之問題，非謂當舖業與持當人所約定
之滿當期限均為無效。上訴論旨，就原審取捨證據、認定事實及解釋契約之職權行使
指摘原判決不當，求予廢棄，非有理由。
據上論結，本件上訴為無理由。依民事訴訟法第四百八十一條、第四百四十九條第一
項、第七十八條，判決如主文。
中      華      民      國    八十八    年      一      月    二十二    日
                              最高法院民事第二庭
                                  審判長法官  曾  桂  香
                                        法官  劉  延  村
                                        法官  徐  璧  湖
                                        法官  劉  福  聲
                                        法官  黃  秀  得
      右正本證明與原本無異
                                              書  記  官
中      華      民      國    八十八    年      二      月      四      日
